【裁判字號】    98,易緝,60
【裁判日期】    981015
【裁判案由】    竊盜
【裁判全文】
臺灣臺南地方法院刑事判決              98年度易緝字第60號
公  訴  人  臺灣臺南地方法院檢察署檢察官
被      告  戊○○
上列被告因竊盜案件，經檢察官提起公訴（95年度偵字第12119
號、第12801號），本院判決如下：
    主  文
戊○○無罪。
    理  由
壹、公訴意旨略以：共同被告吳水樹（業經台灣高等法院台南分
    院判處罪刑確定）明知其於民國95年7月18日，向甲○○所
    承租之位於臺南市○○區○○段地號573、574、575、576、
    57 7號之土地，雙方約定上開土地係僅供其作為經營魚塭使
    用，甲○○並未同意其出售上開土地土方，詎其竟與共同被
    告丙○○（業經台灣高等法院台南分院判處無罪確定）、丁○○（業經台灣高等法院台南分院判處無罪確定）及被告戊○○共同基於意圖為自己不法所有之犯意聯絡，自95年7月2
    5日起，由共同被告吳水樹委由共同被告丙○○僱請被告戊○○、丁○○駕駛挖土機接續在上開地號574、575號土地上
    ，共同挖掘及載運約2千多立方公尺之砂土，並載運至不詳
    地點販賣以牟利。嗣經警於95年8月l日下午9時30分許，在
    上開地點當場查獲，並扣得砂石車載運統計表4張、磚塊進
    貨單3張、砂石出貨單105張、土地租賃契約書影本1張及挖
    土機2台（分別係KOMATSU牌PC300型及KOBELCO牌200型），
    因認被告戊○○涉有刑法第321條第1項第4款之共同加重竊
    盜罪嫌云云。
貳、按舉證責任係指「檢察官就被告犯罪事實舉證（提出的證據
    ）未詳盡時，將受不利益判斷」之原則。以下分述之：
  一檢察官之舉證範圍：
    檢察官之舉證事項應以無罪推定原則為基礎，以定其適用範
    圍。無罪推定原則原本係針對犯罪事實所為之考量原則，使
    無罪責無刑罰之實體法原則，反映於訴訟法上之無罪責證明
    者即應為無罪判決之原則。因而，無罪推定原則對於此些直
    接影響被告罪責存在被告罪責存在與否及範圍之所有與實體
    法事實有關者，皆有其適用。換言之，有關構成要件該當事
    實、阻卻違法之事實、阻卻罪責之事實、客觀處罰條件事實
    、刑罰之加重減輕免除之事實以及關於量刑之事實等，檢察
    官皆負有舉證責任。
  二檢察官之舉證程度：
    一般而論，犯罪事實存在與否，亦即所謂的真偽不明的情況
    ，未必即指真偽程度各佔一半之情形，祇要未達能證明犯罪
    事實存在之程度即為所指。尤其在刑事訴訟程序裡，所要解
    決之案件皆與剝奪人民權益息息相關之重大處分行為－「刑
    罰」有關，因而對於犯罪事實存在與否之證明程度要求的特
    別高。因此，刑事訴訟程序中之舉證責任，在於高度之證明
    （超越合理的可疑程度）無法達成時（陷於真偽不明時），
    立即啟動其機能，以判斷負擔舉證責任者之敗訴責任。
  三檢察官之實質舉證責任：
    刑事訴訟法第161條、第163條修正之後，檢察官於公判庭中
    對於犯罪事實所應負的實質舉證責任，將無法如同過去般得
    假藉任何理由意圖逃脫，而將實質的舉證責任毫無理由地轉
    嫁給被告，使被告自始蒙上被推定為有罪之陰影。亦基於雙
    方當事人（檢察官與被告，自訴案件中之自訴人與被告亦同
    ）皆得為證據調查之聲請，「實質的舉證責任」與「形式的
    舉證責任」之概念，於訴訟程序中明顯地呈現出，而使法庭
    出現活絡現象。
  四總而言之，在現行當事人主義的訴訟架構下，應建立起由檢
    察官負擔舉證責任之制度，且係屬於犯罪事實限於真偽不明
    之敗訴結果責任。換言之，一旦檢察官在公判庭上無法就被
    告之犯罪事實證明至「超越合理的可疑程度」時，法院基於
    其中中立第三人之立場，即應對被告諭知無罪判決，不應超
    過檢察官之舉證範圍再依職權進行證據之調查（蒐集），如
    此才有助於檢察官舉證責任之落實，亦使院檢雙方角色、權
    責分明，嚴守其職務本分，不再接續糾問被告，如此始能落
    實公平法院之理念。
參、一又按，犯罪事實應依證據認定之，無證據不得認定犯罪事
      實。不能證明被告犯罪者，應諭知無罪之判決。刑事訴訟
      法第154條第2項、第301條第1項分別定有明文。次按認定
      不利於被告之事實，須依積極證據，茍積極證據不足為不
      利於被告事實之認定時，即應為有利於被告之認定，更不
      必有何有利之證據。而認定犯罪事實所憑之證據，雖不以
      直接證據為限，間接證據亦包括在內，然無論直接或間接
      證據，其為訴訟上之證明，須於通常一般之人均不致有所
      懷疑，而得確信其為真實之程度者，始得據之為有罪之認
      定，倘其證明尚未達到此一程度，而有合理之懷疑存在，
      致使無從為有罪之確信時，即應為無罪之判決（最高法院
      30年上字第816號、76 年臺上字第4986號判例意旨參照）
      。
    二次按，檢察官就被告犯罪事實，應負舉證責任，並指出證
      明之方法，刑事訴訟法第161條第1項定有明文。故檢察官
      對於起訴之犯罪事實，應負提出證據及說服之實質舉證責
      任。倘其所提出之證據，不足為被告有罪之積極證明，或
      其指出證明之方法，無從說服法院以形成被告有罪之心證
      ，基於無罪推定之原則，自應為被告無罪判決之諭知，最
      高法院92年臺上字第128號判例意旨參照。
    三再按，刑事被告並無自證己罪之義務，其在訴訟上所為之
      辯解，只須達於對起訴事證提出合理質疑之程度為已足，
      檢察官如對被告所舉反證仍有爭執，即應依刑事訴訟法第
      一百六十一條規定積極舉證釋疑。被告等既堅決否認犯罪
      ，檢察官所舉證據復不足以使法院產生有罪之心證，原判
      決因認被告等犯罪不能證明，於法尚無不合，最高法院97
      年度台上字第3099號判決意旨參照。
    四依上開最高法院判例及判決意旨可知，基於被告無自證己
      罪之義務，被告對於檢察官所起訴之事證所為之辯解，只
      須使法院達於合理懷疑之程度即可，檢察官如有爭執，即
      須依刑事訴訟法第161條積極舉證，惟檢察官所舉證據如
      不足以使法院對被告產生有罪確信之心證，基於無罪推定
      之原則，法院即應為被告無罪判決之諭知。
肆、檢察官認為被告涉有上開罪嫌之依據：
    本件公訴人認被告戊○○涉有上開犯行，無非以上開事實有
    共同被告吳水樹、丙○○及被告戊○○分別於警詢及偵查中
    所為之證述或供述，及告訴人甲○○之指訴、土地租賃契約
    書、地籍圖謄本、本案土地挖取土方前後對照之照片、證人
    即博全工程開發有限公司業務經理黃冠儒於警詢時之證述、
    95年8月1日查扣之砂石車載運統計表4張、磚塊進貨單3張、
    砂石出貨單105張、挖土機2台、現場照片數張為其論據。
伍、被告之辯解：
    被告戊○○固不否認伊於95年8月1日下午5時30分為警當場
    查獲，並扣得砂石車載運統計表4張、磚塊進貨單3張、砂石
    出貨單105張、土地租賃契約書影本1張及挖土機2台（分別
    係KOMATSU牌PC300型及KOBELCO牌200型）等情，惟堅詞否認
    有何共同加重竊盜之犯行，辯稱：是共同被告丙○○僱請伊
    前往台南市○○區○○段工作，伊不知道那是誰的土方，伊
    不知道共同被告丙○○是共同被告吳水樹委託的，伊不知道
    是挖到別人的土，共同被告丙○○要僱請伊去挖土時，有拿
    宏昇、博全的影印資料予伊看，告訴伊有申請合法的文件，
    伊駕駛怪手到現場尚未開工時，第三分局就到了，伊沒有在
    現場指揮等語。
陸、證據能力有無之認定：
    本件檢察官所提出之上開證據資料均具有證據能力，業經本
    院於98年10月1日公開審理之始，即當庭宣示具有證據能力
    ，並載明於筆錄。
柒、經查：
    一茲將證人即共同被告丙○○、丁○○、被告戊○○分別於
      警詢、偵查及本院審理中所為之證述及供述整理如下：
      (一)證人丙○○之證述如下：
        1.警詢中證稱：「填寫95年7月31日砂石車載運砂石統
          計表4張、95年7月27日估價單2張及砂石出貨單105張
          是戊○○的，伊不知道是否為台南市○○區○○段地
          號574號、575號漁塭內挖沙土，再由砂石車載運出去
          之出貨單」、「警方所提示之運貨單95年8月1日車號
          X5-110號，上寫有載運地點媽祖間起至官田、四草起
          至官田共4張，車號129-HB上寫有載運地點西側至官
          田5張，車號802-GA載運地點四至西庄共5張，車號7R
          -718號載運地點四草至西庄共5張，車號JM-856號載
          運地點至西庄4張，不是台南市○○區○○段地號574
          號、575號漁塭內挖沙土，再由砂石車載運出去之出
          貨單，該單都是戊○○的」、「95年7月29日砂石出
          貨單車號492-HS號，上面記載工地名稱為四草塭，時
          間16時20分砂14.5方，不是台南市○○區○○段地號
          574號、575號漁塭內挖沙土，再由砂石車載運出去之
          出貨單」等語（見警卷台南市警察局第三分局南市警
          三偵字第0950000678號頁3至4）。
        2.偵查中具結證稱：「伊沒有將砂石挖去賣，那一天伊
          是請戊○○支援，戊○○把他的單子拿到伊那裡去算
          ，才會造成誤會」等語（見偵查卷95年度偵字第1211
          9 號卷頁19）；另於偵查中具結證稱：「戊○○、丁○○是伊僱用來開挖土機」等語（見同上卷頁39）。
        3.本院審理時具結證稱：「是伊僱請被告前往上開地號
          574號、575號土地工作」、「伊僱請被告前往上開地
          號574號、575號土地工作，被告尚未工作，即被警察
          查獲」、「除了95年8月1日那天伊有僱請被告前往現
          場工作外，其他時間被告都沒有去現場」、「查獲的
          地方是李昌軒、寧建國在現場收砂石車的單子，他們
          在高等法院台南分院97年上易字第635號也有承認是
          由吳水樹叫他們去現場收單」、「被告沒有在現場負
          責收砂石車的單子」、「……警卷南市警三偵查字第
          0950000678號第40頁的這些紅毛港車隊都是伊的，有
          些單子不是現場的，伊不能確定全部不是現場的，但
          是的確有很多都不是現場的。至於哪些是被告的伊不
          能確認，因為這些都已經超出現場工地的地點」、「
          丁○○也是伊叫來開怪手的，伊請他們公司來做，他
          們老闆叫丁○○來」、「伊叫被告到現場整理塭堤，
          但是被告還沒有做，就被警察抓走了」、「伊請被告
          做之前有拿申報堆置場的廠址、同意收容的資料、請
          伊去施工的人的同意書，同意伊重機械進去施工，還
          有承租土地的契約書，但是資料不只如此，伊印象中
          還有堆置場場址同意收容多少土石數量的同意書，大
          概是這個部分，該給被告看的資料都有給被告看」、
          「請伊施工的人是吳水樹」、「給被告看的目的是要
          讓被告安心，以證明伊這個工地施工是合法的，而且
          也有請伊重機械進去施工的同意書，讓前來施工的人
          放心」、「伊沒有請被告挖上開574、575地號，被告
          只有整理道路而已，因為被告開的只是200型的小型
          怪手，只適合整理塭堤路面而已，沒有負責挖掘」、
          「地主甲○○沒有開同意書，但是跟吳水樹有簽訂土
          地租賃契約書，當時伊不知道地主叫甲○○，伊只注
          意請伊去施工的人叫吳水樹，吳水樹如果有跟地主承
          租，伊就會認為合法，就會去做」等語（見院卷98年
          度易緝字第60號卷頁51至53）。
      (二)證人丁○○之證述如下：
        1.警詢中證稱：「警方在現場桌上查扣的沙土出貨單伊
          不知道是誰的，但台南市○○段地號574、575號漁塭
          挖出土石，砂石車來載運都是現場另名負責人『利兄
          』在負責開、收單」、「戊○○就是『利兄』」、「
          只有伊一人在該處（指上開地號574號、575號）操作
          挖土機，另一部藍色挖土機是戊○○8月1日16時30分
          許搬運過去要作業的」等語（見警卷台南市警察局第
          三分局南市警三偵字第0950000678號頁10、11）。
        2.本院審理時具結證稱：「95年8月1日下午5點多，警
          察來現場查獲時，伊與被告都在現場，…」、「當時
          伊不知道被告是在該處做什麼事情，伊只知道伊說不
          願意做時，有一部挖土機剛好進來，而那部挖土機就
          是被告的車」、「伊不清楚被告除了95年8月1日查獲
          那天有去外，其他時間有無去過現場」、「伊不暸解
          被告在現場負責何工作，伊只知道被告的挖土機剛進
          來就被查獲了」、「伊並沒有講過警卷南市警三偵查
          字第0950000678號第10頁反面最後一行及11頁第1、2
          行筆錄所記載之供述」、「在警察局作筆錄，伊有看
          筆錄，但是有的字伊看不懂，警察有念部分給伊聽而
          已」、「伊不知道工地現場負責收砂石車單子工作的
          人是誰，伊只知道沒有單子的伊就不願意做，有單子
          伊才做，不然會犯法」、「伊現場挖的土石有人把那
          些砂石載走，因他們有合法的土單。伊挖的有被別人
          載走，但是載走的完全都是合法的土製場」、「警察
          查獲前，因已經沒有合法的單子了，所以伊就不想作
          要離開了」、「戊○○的挖土機是用拉進來的，戊○○人當時在樹下，伊不知道戊○○在做什麼」、「丙○○是現場負責人」、「伊不知道有請戊○○來工作
          」、「伊不知道丙○○有無拿文件給戊○○看」等語
          （見院卷98年度易緝字第60號卷頁53至54）。
      3.被告之供述如下：
        (1)警詢中供稱：「是丙○○僱用伊和丁○○到現場開怪
          手挖土方的」、「現場查獲伊的黃色土方運貨單及簽
          名『燕輝』之砂石車載運統計表，是伊在現場對帳用
          的，該黃色土方運貨單及砂石車載運統計表是一名為
          『阿成』之朋友請伊向六甲一名為『林先生』請款的
          」、「伊到該漁塭約半小時就被警查獲了」等語（見
          警卷台南市警察局第三分局南市警三偵字第09500006
          78號頁6至7）。
        (2)偵查中供稱：「是丙○○叫伊去現場整地的」、「卷
          附的那些好運砂石場的紅色出貨單從四草到那裡，不
          是伊的，伊的都是黃色的，紅色的不是伊的，伊那天
          帶怪手去也有帶單子去算，伊的場子離丙○○的場子
          很近，因為伊打算要去向場主請款，所以伊把單子帶
          過去算」等語（見偵查卷95年度偵字第12119號卷頁2
          0至21）。
        (3)本院審理時供稱：「95年7月25日伊沒有受僱丙○○
          ，伊只有95年8月1日當天才過去」、「伊是負責整理
          塭堤邊的馬路，伊沒有負責挖土」、「伊不知道現場
          地主是誰」、「伊是開怪手的，只要包商跟漁塭地主
          有簽約，再報土尾，也就是棄土場，這樣伊就可以進
          去做了。因為一台怪手一百多萬元，如果萬一不合法
          被扣押，伊就賠了」、「丙○○有拿博全棄土場及吳
          水樹與地主的租賃契約的資料給伊看，伊有印象的就
          這兩種」、「伊不知道地主和吳水樹有糾紛」、「這
          件事是丙○○叫伊去工作的，伊人才剛到，第三分局
          的警員就到了，這件事情伊完全沒有做，而且怪手都
          沒有做到」等語（見院卷98年度易緝字第60號卷頁56
          至57）。
      4.茲互核上開證人丙○○所為之證述與被告所為之供述，
        就被告僅於95年8月1日當日受證人丙○○僱請前往現場
        整理塭堤邊的馬路，被告並沒有挖土，證人丙○○在僱
        請被告時有出示博全棄土場之同意書及共同被告吳水樹
        與地主間之租賃契約等資料以讓被告安心施工等情節，
        互核相符，足認被告確係於95年8月1日受證人丙○○僱
        請前往現場整理道路，且證人丙○○亦有出示博全棄土
        場之同意書及共同被告吳水樹與地主間之租賃契約等資
        料，因此，尚難認被告有何共同加重竊盜之犯意。又上
        開證人丁○○之證述，亦不足以證明被告有共同加重竊
        盜之犯行。
      5.綜上所查，本件檢察官所提之上開證據方法，依其證明
        力充其量僅能證明被告確有於98年8月1日駕駛挖土機前
        往現場，惟無法積極證明被告確有共同加重竊盜之犯意
        。申言之，被告有何加重竊盜之犯意，及與其他共同被
        告間就加重竊盜之犯行，有何犯意聯絡，均乏積極證據
        證明之。質言之，本案並無其他證據足資證明犯罪事實
        ，依上開最高法院判決意旨及說明，自難僅以上開證據
        方法，即遽為被告不利之認定。
捌、綜上所述，本件並無充分、積極證據足資證明被告確有共同
    加重竊盜之構成要件行為，揆諸前開說明，自應為無罪判決
    之諭知。
據上論斷，應依刑事訴訟法第301條第1項，判決如主文。
本案經檢察官乙○○到庭執行職務。
中    華    民    國    98    年    10    月    15    日
                 刑事第二庭       法  官  黃瑪玲
以上正本證明與原本無異
如不服本判決應於收受本判後10日內向本院提出上訴書狀，並應
敘述具體理由。如未敘述上訴理由者，應於上訴期間屆滿後20日
內向本院補提理由書狀（均須按他造當事人之人數附繕本）「切
勿逕送上級法院」。
                                  書記官  黃玉秀
中    華    民    國    98    年    10    月    15    日


司法院資訊處製作；財團法人民間司法改革基金會備份。
